【裁判字號】    89,易,1161
【裁判日期】    900726
【裁判案由】    詐欺
【裁判全文】
臺灣嘉義地方法院刑事判決                        八十九年度易字第一一六一號
    公  訴  人  臺灣嘉義地方法院檢察署檢察官
    被      告  甲○○
右列被告因詐欺案件，經檢察官提起公訴（八十九年度偵字第二九二四號），本院判
決如左：
    主  文
甲○○無罪。
    理  由
一、公訴意旨略以：被告甲○○明知自己資力不足，竟基於概括之犯意，意圖為自己
    不法之所有，以金宏林營造公司（下稱金宏林公司）代表之名義，於民國八十八
    年八月間，至位於嘉義市○○路五九六號安和建材股份有限公司（下稱安和公司
    ）向負責人乙○○誆稱：「我公司規模宏大，信譽可靠，正擴大營業，要購買磁
    磚等建材，並定期會算付款」等語，使告訴代理人即告訴人安和（下簡稱安和公
    司）負責人乙○○陷於錯誤，自八十八年八月十六日迄同年十月五日陸續將石英
    、廚壁等建材運送至甲○○所指定之嘉義市（起訴書誤為台中市○○○路等工地
    交付予被告，總計交付價值新台幣（下同）四十萬一千八百二十元，詎被告於收
    受貨物後卻拒不交付貨款，經告訴人屢屢催款皆置之不理，告訴代理人始知受騙
    ，因認被告涉有詐欺取財之罪嫌。
二、按犯罪事實應依證據認定之，無證據不得推定其犯罪事實；不能證明被告犯罪者
    ，應諭知無罪之判決，刑事訴訟法第一百五十四條、第三百零一條第一項分別定
    有明文。又按告訴人之指訴是以使被告受刑事不利之訴追為目的，故不得僅憑告
    訴人之指訴遽令被告入罪，最高法院三十年上字第八一六號判例及五十二年臺上
    字第一三００號判例意旨參照。再按事實之認定，應憑證據，如不能發現相當證
    據，或證據不足以證明，自不能以推測或擬制之方法，以為裁判基礎；認定不利
    於被告之事實，該依積極證據，苟積極證據不足為不利於被告事實之認定時，即
    應為有利於被告之認定，更不必有何有利之證據，最高法院四十年台上字第八六
    號、三十年上字第八一六號判例足資參照。另按刑法第三百三十九條第一項之詐
    欺罪，必須行為人自始基於不法所有之意圖，以客觀上足以使人陷於錯誤之手段
    ，欺矇被害人使之交付財物，始足當之。若所使用之手段在客觀上不足以使人陷
    於錯誤，，即不得以詐欺罪相繩（參照同院四十六年度臺上字第二六○號判例）
    。至於民事關係當事人間，債務人若有未依約定之債務本旨履行者，於社會一般
    交易經驗上原因非一，舉凡因不可歸責於己之事由致不能給付，或因合法主張抗
    辯事由而拒絕給付，或因財產、信用狀況緊縮而無力給付，甚至於債之關係成立
    後，另起惡意遲延給付，皆有可能，非必出於自始無意給付之財產犯罪一端。而
    刑事被告依法不負自證無罪之義務，若別無足以證明被告自始意圖不法所有之積
    極證據，縱使其就所負債務惡意違約不為履行，仍僅為民事上之糾紛，要難違反
    刑事訴訟法第一百五十四條之規定，以單純債務不履行之狀態，推定被告自始具
    有不法所有之詐欺意圖，而轉令其提出有利於己之反證，此項禁止推定罪狀之法
    則，並非僅為被告個人之訴訟利益而設，尤重在發見真實，以求國家刑罰權之正
    確行使，質言之，若無足可證明被告從事犯罪構成要件之積極證據，而依自辯過
    程蒐求、推測其犯罪事實，非法之所許。
三、本件公訴人認被告涉有詐欺犯行，無非係以告訴人安和公司負責人乙○○之指訴
    、被告與告訴人為初次交易及被告向告訴人進貨時已積欠他人債務，且被告於退
    票後仍持續向告訴人進貨為依據。訊據被告固坦承向告訴人進貨而積欠貨款四十
    萬一千八百二十元及在退票後仍曾向告訴人進貨之事實，惟堅決否認有何詐欺犯
    行，並辯稱：其未向告訴代理人乙○○騙稱：「我公司規模宏大，信譽可靠，正
    擴大營業，要購買磁磚等建材，並定期會算付款」，其係於八十九年七月間因證
    人即其承攬工程之業主丁○○介紹，始向告訴人購買磁磚建材，所買之磁磚係用
    於向證人丁○○所承攬之工程，其在八十九年九月退票後，仍向告訴人進貨，係
    因證人丁○○之工程尚須用一些磁磚，所以再向告訴人進貨，其在週轉不靈後，
    曾要提供證人丁○○與證人丙○○之工程尾款讓告訴人收取，但並未談成，並未
    避不見面等語。經查：
  （一）告訴人於告訴狀中雖指訴被告曾向告訴代理人乙○○騙稱：其公司規模宏大
        要擴大營業，要購買磁磚等建材云云，惟告訴代理人於本院審理時則指稱：
        被告僅稱蓋過許多房子，沒有直接表達其生意作得很好，有說公司以前在雲
        林做，現在想要到嘉義做，要擴大營業等語（見本院卷第二二頁），足見被
        告是否曾向告訴代理人乙○○謊稱：以公司規模宏大，信譽可靠，要購買建
        材磁磚等語，以騙取告訴代理人之信任而與被告交易，並非無疑。又在八十
        七年五月間，證人丁○○位於嘉義市○○路二六八號之住家，連同鄰居住戶
        共三間進行舊屋拆除重建工程，該工程在八十七年五月十八日委由被告改建
        ，磁磚等建材之費用亦包括於工程款內，八十八年五至七月間，因工程須用
        磁磚，證人丁○○遂介紹被告去向告訴人購買該工程所須用之磁磚，並陪同
        被告前去告訴人店中，由證人丁○○挑選磁磚，挑選後再由被告施工，被告
        向告訴人所購買之磁磚係用於其房屋改建工程等情，業據證人丁○○到庭證
        述屬實（見本院卷第六三至六四頁），並有嘉義市地政事務所建物所有權狀
        影本一份、工程合約影本一份在卷可稽，顯見被告係為完成向證人丁○○所
        承攬之房屋改建工程，始經證人丁○○之介紹，向告訴人購買建材，尚與告
        訴代理人指訴被告利用其與被告並不熟識，有計畫蓄意詐騙之情有違，本院
        自難僅以被告與告訴人係第一次交易，即無法給付貨款，遽謂被告有詐欺之
        犯行。
  （二）被告係於八十八年五至七月間透過證人丁○○之介紹，向告訴人訂貨購買磁
        磚建材，於八十八年八月間開始進貨，由告訴人將該些磁磚送至嘉義市○○
        路工地，在被告八十八年九月間發生退票後，因上開工程尚有少量工作須收
        尾，要用到磁磚，所以，在八十八年十月間，又向告訴人進一些磁磚之情，
        除據被告供述在卷外，復為告訴代理人所不否認（見本院九十年七月十二日
        審判筆錄），且告訴人對被告之出貨主要集中於八十八年八月十六日至同年
        月二十六日間，計出貨二萬零三百五十片磁磚交予被告；而自八十八年九月
        二十二日起至同年十月五日止，僅出貨二千三百九十五片予被告，二者數量
        相差甚巨，此有告訴人八月份客戶交易明細對帳單一份、出貨單影本十四份
        及銷貨退回單據影本一份在卷足憑（見偵查卷第五至十四頁），益徵被告向
        所辯其在八十八年九月間退票後，仍向告訴人進貨，係為完成其上開工程收
        尾工作之辯解，應屬可採。又被告係在八十八年九月間，因其擔任其前妻林
        麗貞向臺灣銀行借款之連帶借款人，借款一百五十萬元，後因其前妻無法支
        付貸款，臺灣銀行遂於八十八年九月十四日查封作為該筆貸款連帶保證人之
        案外人即被告父親林瑞長所有位於雲林縣古坑鄉○○段第一四五地號之土地
        ，此造成被告資金無法週轉，自八十八年九月二十日起開始大量跳票，而在
        八十八年七、八月間，其向告訴人訂貨之時，並無跳票紀錄之情，亦有臺灣
        銀行放款借據影本一份、申請書影本一份、土地登記簿謄本一份、中國農民
        銀行斗六分行九十年五月三日（九０）農斗營字第０六五號函與所附往來明
        細表一份、雲林縣票據交換所九十年五月四日雲斗票字第二二號函與所附退
        票紀錄影本一份、臺灣銀行嘉義分行九十年五月四日（九十）銀嘉營字第三
        四三三號函與所附交易資料一份及嘉義市票據交換所九十年五月十一日（九
        十）嘉票字第一００號函與所附退票紀錄一份在卷可查（見本院卷第四四至
        五八頁）。綜合上情觀之，被告於向告訴人訂貨時，並未有週轉不靈之情形
        ，而其所訂購之磁磚全係用於其當時所承作之證人丁○○住宅改建工程，且
        其係因證人丁○○介紹始與告訴人交易，而其在退票之後亦未向告訴人大量
        進貨，而任令其貨款無法支付，反僅向被告再購進為完成工程收尾工作之磁
        磚數量，足見被告於向告訴人訂貨之初並未有詐欺之故意。
  （三）公訴人雖又以被告雖於跳票後仍向告訴人進貨為由，認被告有詐欺之犯行。
        惟查，被告於八十八年九月間退票後，為完成其所承攬之工程收尾工作，遂
        再向告訴人進貨數量僅二千餘片之磁磚，此與同年八月間二萬餘片磁磚相去
        甚遠，且被告與告訴人係約定貨款係送貨完成後再行會算，此為被告與告訴
        人所自承，而被告係承攬證人丁○○之工程，其自須待工程完成始能完全取
        得工程款，因此，被告為避免工程無法完成，而於退票後仍向告訴人進貨，
        以完成工程之收尾工作，取得工程款以償還其所積欠廠商之款項，自與蓄意
        詐欺之行為有間。且被告於資金週轉不靈後，亦曾告知證人即告訴人安和公
        司會計邱淑珍，要將其所承攬工程之業主即證人丁○○及丙○○最後一期工
        程款讓告訴人收取，其並透過證人丁○○向證人丙○○探詢，惟證人丙○○
        不答應，告訴人始未能收取，而在此之後，其亦曾要讓告訴人向一位住在雲
        林莿桐之業主收取，惟該業主亦不答應，因之告訴人亦無法收取之情，亦據
        證人丁○○、丙○○及邱淑珍到庭證述屬實（見本院九十年七月十二日審判
        筆錄），足見被告於週轉不靈無法支付告訴人貨款後，亦曾盡力調度資金償
        還告訴人貨款，足見被告無詐欺之故意，其所為與一般隱瞞週轉不靈之事實
        ，大量向廠商進貨後，放任倒閉不加聞問之詐騙行為實有不同，本院亦難僅
        因被告為完成所承攬工程之收尾工作而於其甫遭退票後，仍向告訴人購入少
        量之磁磚即謂其有詐欺之犯行。
四、綜上所述，被告主觀上既缺乏詐騙之故意，客觀上復未實施詐術行為，且卷附之
    積極證據亦不足以證明被告自始即有不法所有之意圖，揆諸前開說明，應與詐欺
    罪之構成要件不符，尚難以該條項之罪名相繩，本件純屬告訴人與被告間之民事
    債務糾葛。此外，本院復查無其他積極證據，足認被告確有公訴人所指之犯行，
    本件應屬不能證明被告犯罪，應依法為無罪判決之諭知。
據上論斷，應依刑事訴訟法第三百零一條第一項，判決如主文。
本案經檢察官劉仲慧到庭執行職務
中      華      民      國    九十      年      七      月    二十六    日
                                臺灣嘉義地方法院刑事第二庭
                                    法  官  林  坤  志
右正本證明與原本無異。
如不服本判決，應於判決送達後十日內，向本院提出上訴狀。
中      華      民      國    九十      年      七      月     二十六   日
                                    書記官  李  子  英


司法院資訊處製作；財團法人民間司法改革基金會備份。
